【裁判字號】    99,台上,3889
【裁判日期】    990624
【裁判案由】    違反毒品危害防制條例
【裁判全文】
最高法院刑事判決            九十九年度台上字第三八八九號
上  訴  人  甲○○
選任辯護人  廖志堯律師
上列上訴人因違反毒品危害防制條例案件，不服台灣高等法院台
中分院中華民國九十七年八月七日第二審判決（九十七年度上訴
字第八八八號，起訴案號：台灣台中地方法院檢察署九十六年度
偵字第四七四七號），提起上訴，本院判決如下：
    主  文
原判決撤銷，發回台灣高等法院台中分院。
    理  由
本件原判決認定：上訴人甲○○明知甲基安非他命業經毒品危害
防制條例列為第二級毒品管制，未經許可，不得販賣，於以不詳
途徑取得甲基安非他命一批後，竟基於販賣甲基安非他命以營利
之犯意，於民國九十六年一月中旬某日、二月初某日，分別以電
話與陶浩然聯絡後，上訴人即將各約一錢之甲基安非他命攜至台
中市○○○路○段五五二巷十九號陶浩然住處，以一錢甲基安非
他命新台幣（下同）九千元代價販賣予陶浩然，並因而向陶浩然
先後收得九千元、八千元。同年二月九日，上訴人與陶浩然聯絡
，約明以相同價格販售上開毒品，並於是日依約前往陶浩然住處
，惟因上訴人僅攜帶半錢甲基安非他命，即先將該毒品交予陶浩
然，言明另取得其餘甲基安非他命交付後，再行收款。翌日凌晨
零時三十分許，上訴人以電話向陶浩然表示已取得甲基安非他命
，並至陶浩然上開住所欲交付之際，為警在前揭五五二巷口查獲
等情。因而撤銷第一審之判決，改判論處上訴人販賣第二級毒品
（三罪）罪刑，固非無見。
惟查：(一)、原判決理由中敘明「證人即同案被告陶浩然於警詢、
偵查中證述之證據能力，被告（上訴人）及其選任辯護人並未對
證據能力有所爭執，且迄於言詞辯論終結前，均未主張有刑事訴
訟法第一百五十九條第一項不得為證據之情形，是應認已同意均
得作為證據使用」，而謂陶浩然在警詢時之陳述，有證據能力，
並據為不利上訴人之論斷（見原判決第三頁第五行及第十六至二
十行、第五頁第四行至次頁第十五行）。然上訴人之辯護人在第
一審提出之「刑事準備狀」，已載稱：「有關證據能力部分，僅
對於卷內被告以外之人（即證人陶浩然、張雅如二人）於審判外
，且未經被告（上訴人）及辯護人行使反對詰問權利之供述，認
為在調查程序上有欠完備，不得遽採為判斷之依據」（見一審卷
第五三頁）；嗣於原審之「刑事準備狀」，除亦為相同意旨之陳
述外，復在審判期日，經審判長詢以「對證人陶浩然、張雅如在
警詢、偵查中所言有何意見？（提示並告以要旨）」時，陳稱：
「程序上未經被告對質，其所述不能認定被告有販賣毒品營利」
（見原審卷第三一頁、第五九頁），均似已就陶浩然於警詢時之
陳述，爭執其證據能力。原判決遽謂上訴人及辯護人就陶浩然在
警詢之陳述，均未爭執其證據能力，非唯與卷內資料顯有未合，
亦有適用法則不當之違誤。(二)、無證據能力之證據，固不得作為
判斷之依據，其有證據能力者，亦須經合法調查程序，始得作為
判斷之依據，此觀刑事訴訟法第一百五十五條第二項規定：「無
證據能力、未經合法調查之證據，不得作為判斷之依據」自明。
又刑事訴訟法第一百六十六條以下規定之交互詰問，屬人證調查
證據程序之一環，與證據能力係指符合法律規定之證據適格，亦
即得成為證明犯罪事實存否之證據適格，其性質及在證據法則之
層次並非相同。而被告、辯護人詰問權之行使與否，係有權處分
，如欲行使，則證人於審判中，應依法定程序到庭具結陳述，並
接受被告或辯護人等之詰問，其陳述始得作為認定被告犯罪事實
判斷之依據（參照司法院釋字第五八二號解釋），否則如未進行
交互詰問之調查證據程序，使被告或辯護人行使反對詰問權，該
有證據能力之證人陳述，即不得作為判斷之依據。原判決以陶浩
然在偵查中經具結之證言，「並無任何事證可認有顯不可信之情
況」，而謂「自有證據能力」（見原判決第四頁第二二至二三行
）。惟陶浩然於審判中均未到場作證，上訴人在原審聲請傳喚陶
浩然到庭予以詰問，原審遽謂「並無必要」（見原判決第十一頁
首二行），即以陶浩然在偵查中所供而未經踐行證據調查程序之
證言，作為判斷之基礎，依前揭說明，要難認係適法。(三)、原判
決事實欄記載「（甲○○於）九十六年一月中旬某日及九十六年
二月初某日……，以一錢甲基安非他命新台幣九千元代價販賣予
陶浩然，甲○○因而向陶浩然分別收得九千元及八千元，甲○○
又於九十六年二月九日與陶浩然聯絡約明以同價格販售甲基安非
他命，並即於是日依約前往陶浩然住處，惟因該次甲○○僅攜帶
半錢甲基安非他命，即先將該半錢甲基安非他命交付之，並言明
再另設法取得其餘甲基安非他命交付之，迄全部交付再收取金錢
，至次日凌晨零時三十分許，甲○○以電話向陶浩然表示已取得
甲基安非他命，並出發欲至陶浩然住所交付之，適警……查獲之
，並當場扣得甲○○準備販賣給陶浩然之甲基安非他命二小包（
毛重共七點七公克，驗餘淨重分別為三點五○五七公克、三點八
九四五公克）」（見原判決第二頁第二至十八行）；理由中並引
用陶浩然證述：「最後一次是昨天（九十六年二月九日）購買，
他（上訴人）先給半錢，欠四千五百元，今天再拿半錢來，我才
要一起給他九千元」等語，為其所憑論據之一（見原判決第十一
頁第十四至十六行）。依此事實認定及理由論述，上訴人於九十
六年二月九日係以九千元價格販賣一錢（三‧七五公克）甲基安
非他命予陶浩然，但當日僅交付半錢之甲基安非他命，其餘部分
則於翌日凌晨零時三十分以後欲行交貨時，為警查獲。如果無訛
，上訴人在九十六年二月十日凌晨欲交付陶浩然之甲基安非他命
重量，應僅半錢，然其為警查獲之二小包甲基安非他命，則分別
重約近一錢或已逾一錢，俱與原判決認定應交付予陶浩然之「其
餘半錢」甲基安非他命數量不合，難謂無事實認定相互歧異，並
與理由說明亦有矛盾之可議。上訴意旨指摘原判決不當，非無理
由，因原判決上述之違背法令，影響於事實之確定，本院無可據
以自為裁判，應將原判決撤銷，發回原審法院更為審判。
據上論結，應依刑事訴訟法第三百九十七條、第四百零一條，判
決如主文。
中    華    民    國  九十九  年    六    月  二十四  日
                      最高法院刑事第六庭
                          審判長法官  謝  俊  雄
                                法官  陳  世  雄
                                法官  魏  新  和
                                法官  徐  文  亮
                                法官  吳  信  銘
本件正本證明與原本無異
                                      書  記  官
中    華    民    國  九十九  年    六    月   三十   日
                                                      V

司法院資訊處製作；財團法人民間司法改革基金會備份。
